臺灣高等法院民事判決　九十三年度再字第四七號
　　再審　原告　丙 ○ ○
　　　　　　　　卯 ○ ○
　　　　　　　　辰 ○ ○
　　再審　被告　壬 ○ ○
　　　　　　　　辛 ○ ○
　　　　　　　　癸 ○ ○
　　　　　　　　丑 ○ ○
　　　　　　　　子○○○
　　　　　　　　己○○○　即.
　　　　　　　　甲 ○ ○　.
　　　　　　　　庚 ○ ○　.
　　　　　　　　寅 ○ ○　.
　　　　　　　　乙 ○ ○　.
　　　　　　　　丁 ○ ○　.
　　　　　　　　戊 ○ ○　.
　　共　　　同
　　訴訟代理人　張樹萱律師
右當事人間請求損害賠償事件，再審原告對於中華民國九十二年十一月二十五日本院
九十二年度上字第七六○號確定判決提起再審，本院判決如左：
    主      文
再審之訴駁回。
再審訴訟費用由再審原告負擔。
    事實及理由
一、再審原告起訴主張：(一)本院八十九年度上易字第六七一號確定判決已認定系爭土
    地之租期至民國（下同）七十六年終（即七十六年十二月）始滿二十年，自生拘
    束力，而前訴訟程序即本院九十二年度上字第七六○號判決（下稱原確定判決）
    卻認定系爭土地之租期至七十六年十月一日止，屆滿二十年，核與前揭判決認定
    之事實不符，原確定判決顯有立證錯誤，違背證據法則，更未確保裁判之一致性
    （即違背本院八十九年度上易字第六七一號確定判決），致對證人林建星證言摒
    棄不採，而為再審原告不利之認定，自有民事訴訟法第四百九十六條第一項第一
    款適用法規顯有錯誤之再審事由。(二)再審被告為規避再審原告對系爭土地優先之
    購買權，於七十八年五月偽造證人林癸文、林建星及其兄弟姊妹等人拋棄繼承之
    保證書，陷害以上繼承人拋棄繼承權，王朝榮因而於七十八年八月單獨繼承十九
    筆土地，於同年九月再將其中四筆土地（含系爭土地）過戶予壬○○、辛○○、
    楊俊殷、丑○○等四位再審被告。受害之證人林癸文、林建星及其兄弟姊妹已蒐
    集偽造之保證書及相關資料，對再審被告提起民事訴訟。雖上開民事起訴狀係前
    訴訟程序事實審言詞辯論終結後成立之文書，但其內容如係根據另一證據及偽造
    之「保證書」為立證而做成起訴狀，而該偽造之保證書係成立於前訴訟程序事實
    審言詞辯論終結之前者，仍應認為上開民事起訴狀為未經斟酌之證物。而有民事
    訴訟法第四百九十六條第一項第十三款當事人發現未經斟酌之證物或得使用該證
    物者之再審事由。為此，求為判決：一、先位聲明：(一)台灣台北地方法院九十一
    年度訴字第一九七二號與本院九十二年度上字第七六○號確定判決均廢棄。(二)請
    求確認原為再審被告己○○○、甲○○、庚○○、寅○○、乙○○、丁○○、戊
    ○○之被繼承人王朝榮所有坐落台北縣新店市○○段員潭子坑小段一五五之三地
    號土地全部及同小段一五五之七地號土地應有部分三分之二，再審原告有優先購
    買權。(三)再審被告己○○○、甲○○、庚○○、寅○○、乙○○、丁○○、戊○
    ○之被繼承人王朝榮與再審被告壬○○、辛○○、楊俊殷、丑○○間及丑○○與
    子○○○間就第二項兩筆土地所為之所有權移轉登記應予塗銷，回復登記為王朝
    榮所有。(四)再審被告己○○○、甲○○、庚○○、寅○○、乙○○、丁○○、戊
    ○○應對第二項兩筆土地，依其被繼承人王朝榮出售與再審被告壬○○、辛○○
    、楊俊殷、丑○○等同一條件與再審原告簽訂買賣契約，並將其所有權移轉登記
    為再審原告等所有。二、備位聲明：(一)台灣台北地方法院九十一年度訴字第一九
    七二號與本院九十一年度土字第七六○號確定判決均廢棄。(二)再審被告己○○○
    、甲○○、庚○○、寅○○、乙○○、丁○○、戊○○應連帶賠償再審原告新台
    幣伍佰陸拾伍萬參仟貳佰陸拾肆元，及自本件起訴狀繕本送達之翌日起至清償日
    止，按年息百分之五計算之利息等語。
二、本件未經言詞辯論，據再審被告答辯狀所載，求為判決駁回再審原告之訴。其陳
    述略以：原確定判決認定再審原告就系爭土地租賃關係至七十六年十月一日止，
    已因屆滿二十年之期限而消滅，並無錯誤等語。
三、按再審之訴顯無再審理由者，得不行言詞辯論，以判決駁回之。民事訴訟法第五
    百零二條第二項定有明文。
四、次按民事訴訟法第四百九十六條第一項第一款所謂適用法規顯有錯誤，係指確定
    判決所適用之法規顯然不合於法律規定。或與現尚有效之解釋、或現尚有效之判
    例顯然違反者而言，並應以確定判決所認定之事實為基礎，以判斷其適用法規是
    否顯有錯誤。不包括認定事實錯誤、取捨證據失當、判決不備理由及在學說上諸
    說併存致發生法律上見解歧異等情形在內（最高法院八十四年度台上字第二四七
    ○號判例、九十年度台再字第二七號判決參照）。
五、再審原告主張原確定判決認定系爭土地租賃關係屆滿之日期與本院八十九年度上
    易字第六七一號確定判決認定系爭土地租賃關係屆滿之日期不一，而有適用法規
    顯有錯誤之再審事由等語。查原確定判決認定：系爭土地租賃契約至七十六年十
    月一日已屆滿十年之期限而消滅，係以「再審被告對再審原告及訴外人王文德提
    起拆屋還地之訴訟中經判決確定，此為兩造所不爭執（見本院八十九年度上億字
    第七六一號判決第二－三頁），並有臺灣臺北地方法院八十八年度重訴字第四六
    號、本院八十九年度上易字第六七一號、九十年度再易字第三五號民事判決各一
    件在卷可稽，再審原告就系爭土地之租賃關係，至七十六年十月一日止，已因屆
    滿二十年之期限而消滅之事實，自應受該確定判決之拘束，不得再於本訴為相反
    之主張」，而為再審原告不利之判決（見原確定判決第七頁）。此係法院依職權
    認定事實之判斷。至本院八十九年度上易字第七六一號判決雖稱：雙方租期至遲
    至七十六年終已屆滿二十年，然係依收據所載而推論，非即認定租期屆滿之日期
    即為七十六年終。再審原告上開主張，自不足採。次查再審原告並未具體指摘原
    確定判決係適用何法規顯有錯誤之情形。揆諸上揭說明，本件尚難謂有何適用法
    規顯有錯誤之情事，再審原告以該款提起再審之訴，為無理由。
六、復按民事訴訟法第四百九十六條第一項第十三款所謂當事人發見未經斟酌之證物
    或得使用該證物者，係指在前訴訟程序事實審之言詞辯論終結前已存在之證物，
    因當事人不知有此，致未經斟酌，現始知之者而言，若其證據在前訴訟程序中業
    已提出經法院審核不予採取者，自不得據為再審之理由。或雖知有此證物之存在
    因當時未能檢出致不得使用者，嗣後檢出該證物者而言。若在前訴訟程序事實審
    言詞辯論終結前，尚未存在之證物，本無所謂發現，自不得以之為再審理由。再
    審原告復主張：再審被告為規避再審原告對系爭土地之優先購買權，而偽造證人
    林癸文、林建星及其兄弟姊妹等人拋棄繼承之保證書，現其等業已提起民事訴訟
    ，該起訴狀即為再審原告發現未經斟酌之證物云云。經查再審原告所提卷附起訴
    狀係前訴訟程序事實審言詞辯論終結前，尚未存在之證物，為再審原告所不爭執
    ，揆諸上揭說明，本件自無發現未經斟酌之新證物可言。從而，再審原告提出起
    訴狀，利用其起訴狀之內容為有利於己之主張，不能謂有民事訴訟法第四百九十
    六條第一項第十三款之新證物。再審原告以該款提起再審之訴，亦無理由。
七、結論，本件再審之訴顯無理由，爰不經言詞辯論，依民事訴訟法第五百零二條第
    二項、第八十五條第一項、第七十八條判決如主文。
中　　　華　　　民　　　國　　九十三　　年　　　八　　　月　　三十一    日
                                民事第四庭
                              　　　審判長法  官　林  敬  修
                                  　　　　法  官　藍  文  祥
                                  　　　　法  官　劉  勝  吉
右正本係照原本作成。
如不服本判決，應於收受送達後二十日內向本院提出上訴書狀，其未表明上訴理由者
，應於提出上訴後二十日內向本院補提理由書狀（均須按他造當事人之人數附繕本）
上訴時應提出委任律師或具有律師資格之人之委任狀；委任有律師資格者，另應附具
律師資格證書及釋明委任人與受任人有民事訴訟法第四百六十六條之一第一項但書或
第二項（詳附註）所定關係之釋明文書影本。
中　　　華　　　民　　　國　　九十三　　年　　　九　　　月　　　二　　　日
　　　　　　　　　　　　　　　　　　　　　書記官  李  翠  齡
附註：
民事訴訟法第四百六十六條之一（第一項、第二項）：
對於第二審判決上訴，上訴人應委任律師為訴訟代理人。但上訴人或其他法定代理人
具有律師資格者，不在此限。
上訴人之配偶、三親等內之血親、二親等內之姻親，或上訴人為法人、中央或地方機
關時，其所屬專任人員具有律師資格並經法院認為適當者，亦得為第三審訴訟代理人
。
